【裁判字號】    95,上訴,2804
【裁判日期】    950920
【裁判案由】    強盜
【裁判全文】
臺灣高等法院刑事判決                95年度上訴字第2804號
上  訴  人  臺灣基隆地方法院檢察署檢察官
上  訴  人
即  被  告  甲○○
指定辯護人  本院公設辯護人王永炫
上列上訴人因被告強盜案件，不服臺灣基隆地方法院95年度訴字
第292號，中華民國95年6月20日第一審判決（起訴案號：臺灣基
隆地方法院檢察署95年度偵字第1598號），提起上訴，本院判決
如下：
    主  文
上訴駁回。
    事  實
一、甲○○因生活困頓暨其幼子罹病，遂萌生意圖為自己不法所
    有之犯意暨伺機強盜之故意。民國95年2 月28日上午10時許
    ，甲○○身著黃色休閒服、黑色背心暨自租住處攜帶非其所
    有且客觀上足以對人之生命、身體構成威脅之水果刀1支，
    步行至基隆市○○街之OK便利商店前，佯以欲車往基隆市尚
    智國小為由，搭乘由乙○○駕駛之586-MR號營業用小客車；
    甫行經基隆市南榮國小，旋又改稱其欲往基隆市崇佑技術學
    院。途中，甲○○並曾藉口找零，在基隆市○○路泉利麵包
    店附近短暫離車。嗣再搭載甲○○抵達崇佑技術學院附近，
    並依其指示將車輛停駛在四下渺無人煙之廟宇前方；甲○○
    竟趁機挪移其座位至後座中間，並以右手握持上開水果刀指
    向乙○○，對轉頭正欲索取車資之乙○○宣稱：兒子生病，
    生活艱苦，把錢拿出來等語，藉上開營業用小客車車內空間
    狹小無處迴旋之特色，使乙○○產生「倘拒絕其索取財物之
    要求，或有任何反抗舉措，則恐將遭致暴力攻擊」之認知，
    並終至不能抗拒，而應甲○○要求，先將置放在自己外衣口
    袋之現金新臺幣（下同）800元取交甲○○，再依言下車，
    將上開營業用小客車1輛暨置放在車內之零錢1,000餘元，一
    併交由甲○○支配管領。甲○○以上開脅迫方式至不能抗拒
    而強盜上揭財物（現金總計1,800餘元、586-MR號營業用小
    客車1輛）得逞後，旋駕駛上開營業用小客車離開現場，並
    於途經基隆市○○路、正信路路口附近時，將上開水果刀連
    同其強盜所得之營業用自小客車棄置該處，至其強盜當時所
    身著之黃色休閒服暨黑色背心，則經棄置在不詳處所而已告
    滅失，又其強盜所得之現金1,800餘元，則另經攜往他處花
    用一空。嗣經乙○○報案，員警乃先於基隆市○○路、正信
    路口附近，尋獲業經甲○○棄置該處之上開營業用小客車暨
    在該車車內查獲上開水果刀1支；繼而循線通知甲○○到案
    說明，始知上情。
二、案經基隆市警察局第四分局移送臺灣基隆地方法院檢察署檢
    察官偵查起訴。
    理  由
一、被告如何於上開時地持水果刀強取被害人財物之事實，迭據
    被告甲○○於原審及本院審理時坦承在卷（見原審卷第37頁
    、第58頁、本院審判筆錄），核與證人即被害人乙○○指證
    情節相符，並有照片15張、水果刀照片1張、基隆市○○街
    OK便利商店前之現場照片2張、基隆市○○路泉利麵包店前
    之現場照片2張、崇佑技術學院附近渺無人煙之廟宇前方之
    現場照片2張、被告棄置上開營業用小客車之基隆市○○路
    、正信路路口之現場照片2張、上開營業用小客車照片6張在
    卷，暨被告持以作案用之水果刀1支扣案可佐，堪認被告甲
    ○○之任意性自白，核與事實相符，堪可採信，是被告持刀
    強取財物之事實 應甚明灼。
二、被告雖指其行為應屬恐嚇取財，非強盜云云，惟按恐嚇取財
    與強盜罪，二者就其同具有不法得財之意思，及使人交付財
    物而言，固無異趣，但就被害人是否喪失意思自由，不能抗
    拒言之，前者被害人尚有意思自由，後者被害人之意思自由
    已被壓制，達於不能抗拒之程度，故恐嚇取財罪，其恐嚇行
    為雖不以將來之惡害通知為限，即以目前之危害相加，亦屬
    之。但必其強暴、脅迫手段，尚未使被害人達於不能抗拒之
    程度始可，如其強暴、脅迫行為，已使被害人喪失意思自由
    ，達於不能抗拒之程度，即應構成強盜罪，而非恐嚇取財罪
    ；次按強盜罪之強暴、脅迫，以所施用威嚇之程度，客觀上
    足以壓抑被害人之意思，至使不能抗拒為已足。至施用之威
    嚇手段，客觀上是否足以壓抑被害人之意思自由，應依一般
    人在同一情況下，其意思自由是否因此受壓制為斷，不以被
    害人之主觀意思為準（最高法院87年度臺上字第2278號、第
    3705號判決意旨參照）。本件依被害人於檢察官偵查時供述
    ：甲○○拿刀亮在我面前二、三十公分地方 (見偵卷第39頁
    )，查扣案水果刀1支，全長24公分、刀刃長13公分，單面開
    鋒，此業據原審當庭勘驗無誤（見原審卷第56頁），可見刀
    刃不短，相當銳利，倘持之朝人體揮戳，對人之生命、身體
    安全足以構成威脅，再徵之計程車內空間狹小，尤其駕駛座
    內因有方向盤等結構，迴旋空間更窄，被告持刀在手威嚇被
    害人交付財物，被害人實已無處可閃，自客觀以言，被告如
    本判決事實欄所載之行止，實已足可使被害人感受其生命、
    身體正遭受極度迫切之危害，衡諸一般社會之通念，亦咸認
    當此之際，倘猶不服從被告命令，則勢將激怒被告而招致己
    身生命或身體之危害，是自應認為被告如本判決事實欄之「
    威嚇」行為，已經構成足可壓制被害人自由意思之脅迫，在
    客觀上已達於使一般人處於不能抗拒之程度，據此被告所為
    已合強盜罪構成要件，委無疑義。
  (三)按刑法321條第1項第3款之攜帶兇器竊盜罪，係以行為人攜
    帶兇器為其加重要件，此所謂兇器，其種類並無限制，凡客
    觀上足以對人之生命、身體、安全構成威脅，具有危險性之
    兇器均屬之，且祇須行竊時攜帶此種具危險性之兇器為已足
    ，並不以攜帶之初有行兇之意圖為必要（最高法院79年臺上
    字第5253號判例可資參照），如前所述，被告所持之水果刀
    刀刃不短亟其銳利，持之可以傷人，自足為兇器，是核被告
    所為，係犯刑法第330條第1項之攜帶兇器加重強盜罪。查起
    訴意旨原係以被告涉犯刑法第330條第1項之攜帶兇器加重強
    盜罪提起公訴，嗣該起訴法條經公訴人當庭變更為刑法第34
    6條第1項之恐嚇取財罪（見原審卷第50頁、第58頁）；惟本
    案被告所實施之強脅行為，顯已至被害人乙○○不能抗拒，
    業如前述，是公訴人逕變更起訴法條為刑法第346條第1項之
    恐嚇取財罪，尚有未洽，惟其起訴之基本事實既屬同一，爰
    逕為變更起訴法條。又被告持刀強盜，固戕害他人身心至鉅
    ，惟姑念被告係因幼子罹病，需款孔急，暨對重典認識不夠
    深切，始冒險犯案，此業據被告庭呈全民健康保險保費欠繳
    通知影本1件為證；參以被告陳稱：「（如果當日被害人反
    抗，你會否持刀傷害被害人之身體或生命？）不會，如果被
    害人反抗，我就會放棄，並離開現場」（見原審卷第第59頁
    ）等語，顯見其亦無持刀傷人之惡念（惟此尚不影響被害人
    已至不能抗拒之認定；蓋被告主觀上有無持刀傷人之念，實
    非被害人所能判斷）；兼以被害人亦到庭聲稱：「（你對被
    告所犯本案有何意見？）被告身體不好，孩子又小，我願意
    原諒被告。被告因為不知道我的住處，所以沒有辦法把錢還
    我，剛才開庭前，我們在庭外見面，被告太太有詢問我地址
    ，並表示要把錢還給我，同時四分局查獲被告並通知我到場
    指認時，被告與他太太就一直向我道歉，被告雖然把我計程
    車開走，但並沒有破壞我的車子，只是把車上零錢拿走。我
    是在報案後，信義分駐所警員載我到信義分駐所途中，發現
    我計程車就停在正信路、東明路交叉口附近」（見原審卷第
    59頁）等情節，尤足見被告雖因護子心切，而一度強盜他人
    錢財，然其業已深悔己過，是倘不論其情節輕重，而一律論
    處本罪之法定本刑七年以上有期徒刑，自猶嫌過重，並有傷
    人民對法律之情感，即就本案全部犯罪情節觀之，猶屬法重
    而情輕，是自客觀以言，即尚有可憫恕之處，爰依刑法第59
    條之規定減輕其刑。查被告前曾因違反妨害兵役治罪條例案
    件，經臺北師管區於86年3月17日，以84年度師審字第112號
    判處有期徒刑一年二月確定（軍事審判）；嗣並因應軍事審
    判法業之修正，而經軍管區司令部臺北師管區司令部以88年
    10月13日（88）華良子第10265號函請臺灣基隆地方法院檢
    察署執行其所處徒刑，於90年2月6日入監，90年12月7日假
    釋出監，91年3月18日假釋期滿未經撤銷，其未執行之刑，
    視為已執行完畢，此固有本院被告前案紀錄表在卷可憑，並
    經原審依職權調取臺灣基隆地方法院檢察署90年度執緝字第
    38號執行全卷查閱無訛，且有臺北師管區司令部軍事法庭函
    片、軍事檢察官起訴書、臺北師管區司令部判決、軍管區司
    令部臺北師管區司令部88年10月13日（88）華良子第10 265
    號函文及臺灣基隆地方法院檢察署檢察官執行指揮書影本各
    1件在卷可佐；惟按行為後法律有變更者，適用行為時之法
    律。但行為後之法律有利於行為人者，適用最有利於行為人
    之法律，刑法第2條第1項定有明文。本件被告於犯罪時之刑
    法第49條規定：「累犯之規定，於前所犯罪依軍法或於外國
    法院受裁判者，不適用之。」，惟95年7月1日修正公布施行
    之刑法第49條則規定：「累犯之規定，於前所犯罪在外國法
    院受裁判者，不適用之。」，刪除前所犯為軍法部分，比較
    新舊法，自以95年7月1日修正公布施行前之規定，較有利於
    被告，而應適用之。本件被告既係依軍法接受裁判，依修正
    前刑法第49條規定，無累犯加重其刑之適用。因此原判決雖
    未及比較適用，然上訴本院後，經比較新舊法，行為後之法
    律並非較有利於行為人，仍應適用行為時法。則原判決適用
    行為時法即無不當，自不構成撤銷之事由，附此敘明。原審
    審酌被告時值青壯，竟不思正當工作換取財物，妄想以強盜
    方式不勞而獲，觀念偏差，亟待矯治；又被告持刀強盜，稍
    有不甚，或可能釀致無可挽回之悲劇；兼衡被告行為對被害
    人所造成之法益侵害及被告犯罪動機、目的、手段及其已表
    悔悟之犯後態度等一切情狀，依刑法第330條第1項、第59條
    ，量處被告有期徒刑三年八月，以示懲儆。並說明扣案之水
    果刀1支，雖係被告供本案犯罪所用，然其並非被告所有，
    此業據被告敘明在卷，自無庸併為沒收之宣告。認事用法及
    量刑均無不合，檢察官上訴猶執詞指摘原判決不當、被告上
    訴意旨否認強盜並指摘原判決量刑過重云云，均非有理由，
    應予駁回。
據上論斷，應依刑事訴訟法第368條，判決如主文。
本案經檢察官游明仁到庭執行職務。
中    華    民    國    95    年    9     月    20    日
                  刑事第十五庭審判長法  官  吳昭瑩
                                    法  官  王麗莉
                                    法  官  楊貴雄
以上正本證明與原本無異。
如不服本判決，應於收受送達後十日內向本院提出上訴書狀，其
未敘述上訴之理由者並得於提起上訴後十日內向本院補提理由書
（均須按他造當事人之人數附繕本）。
                                    書記官  林淑貞
中    華    民    國    95    年    9     月    21    日
附錄：本案論罪科刑法條全文
中華民國刑法第330條第1項
犯強盜罪而有第 321 條第 1 項各款情形之一者，處 7 年以上有
期徒刑。


司法院資訊處製作；財團法人民間司法改革基金會備份。
